臺灣高等法院臺中分院刑事判決　　　　　　　　九十三年度選上更(二)字第四六號
　　上　訴　人　臺灣台中地方法院檢察署檢察官
　　被　　　告　乙○○
　　選任辯護人　陳鴻謀
　　被　　　告　丁○○
　　選任辯護人　盧志科
右上訴人因被告違反公職人員選舉罷免法案件，不服臺灣臺中地方法院九十一年度訴
字第一九二四號中華民國九十二年三月七日第一審判決（起訴案號：臺灣臺中地方法
院檢察署九十一年度選偵字第一五六號），提起上訴，經判決後，由最高法院發第二
次回審，本院判決如左：
    主  文
原判決撤銷。
乙○○、丁○○共同對於有投票權之人，交付賄賂，而約其為一定之行使，各處有期
徒刑肆月，如易科罰金，均以佰元折算壹日，均褫奪公權貳年。新臺幣仟元沒收
。
    事  實
一、乙○○係民國（下同）九十一年度臺中縣大安鄉第一選區鄉民代表候選人，其企
    圖以賄選方式競選，竟於九十一年六月三日下午六時許，在臺中縣大安鄉○○村
    ○○路四六號，交付每票新臺幣（下同）五百元計算之賄款，共三千元給與之有
    犯意聯絡之丁○○，請丁○○向選區內有投票權之胞弟丙○○行賄買票，丁○○
    遂於同年月日下午六時後之某時，至丙○○位於臺中縣大安鄉○○村○○路四八
    號住處內，將前揭賄款交付丙○○，並請丙○○於投票日投票予乙○○。
二、案經檢察官指揮臺中縣警察局、臺中縣警察局大甲分局、法務部調查局臺中縣調
    查站偵辦，經臺灣臺中地方法院檢察署檢察官偵查起訴。
    理  由
一、訊據被告二人均矢口否認有為上揭公訴人所指之交付賄賂犯行，被告乙○○辯稱
    ：伊根本沒有拜託被告丁○○將三千元送給丙○○去買票，而且九十一年六月三
    日伊並無到丁○○的家找他云云；被告丁○○則辯稱：被告乙○○於九十一年六
    月三日並未來找伊，伊承認有拿三千元給丙○○，因為伊排行老大，丙○○是伊
    第五個弟弟，他（指丙○○）從車禍就沒有工作，所以伊有錢的話就會多多少少
    給他一點，而且伊拿三千元給丙○○並非是九十一年六月三日當天給他，應該是
    六月三日之前幾天，至於那一天伊不記得了，而且伊平常也會給他二千元到五千
    元不等供他生活費，伊給他之三千元是伊自己所有的，並非幫乙○○買票之錢云
    云。經查：
    (一)證人丙○○於九十一年六月七日前往臺中縣警察局大甲分局證稱：丁○○曾於
      九十一年六月三日晚間六時許，到伊的住處交予伊一千元鈔票二張、五百元鈔
      票二張，共三千元給伊，並要求伊家中的六票都要投給登記第四號之乙○○，
      當時因丁○○是伊胞兄，基於兄弟關係，伊才會收下他交付給伊之三千元：：
      ：丁○○向伊買票時，除了依票數交付賄款外，只說「蓋給乙○○」，每票的
      價格是五百元。：：：該三千元伊除了拿去繳電話費一千三百多元外，其餘都
      已零花使用完了等語（詳臺灣臺中地方法院檢察署九十一年度聲搜字第九四號
      偵查卷第八頁背面、第九頁）；嗣於九十一年八月六日在偵查中證述：「（丁○○在九十一年六月鄉民代表選舉時，有無拿賄款給你？）丁○○拿了三千元
      給我，丁○○拿錢給我時說要我選乙○○。（丁○○拿錢給你之後，你如何使
      用？）剛好當時我沒有錢就拿該等款去繳電費，繳了一千多元，其餘的錢我忘
      記如何使用。（你收到三千元之後隔了幾天去報警？）我忘記了。（為何收了
      錢之後快三天才去報警？）沒有人叫我報警，我是認為選舉不能買票才去報警
      。：：：（與丁○○、乙○○有無仇恨？）沒有，我沒有任何冤仇。（丁○○
      是在早上、中午、或晚上拿錢給你的？）約下午時在我家屋子裡拿三千元給我
      。（你是否要誣告丁○○、乙○○？）沒有」等語（見九十一年度選偵字第一
      五六號偵查卷第四七、四八頁）；再於原審九十一年十月一日、同年十二月三
      十一日時證稱：「（提示九十一年六月七日大甲分局詢問筆錄，內容實在否？
      ）實在，與事實相符。（提示九十一年八月六日偵查筆錄，有何意見？）我哥
      哥丁○○拿錢給我時，告訴我要我投票給乙○○。（丁○○拿三千元給你有沒
      有說什麼人給的？）他沒有說錢誰給的，但是要我投票給乙○○。（你在檢察
      官那裡說你當時沒有錢去繳電費，是否拿這筆錢去繳電費？）我是拿到錢後拿
      去繳電話費不是電費，我的市內電話是000000000號及手機0000
      000000號，是先繳市內電話費隔幾天才再去繳手機電話費。（你記得在
      報案前幾天拿到錢？）好像兩、三天，不太記得。（從你受傷後，你哥哥丁○○平日會給你生活費？）沒有。（你平日生活費如何而來？）我領政府殘障給
      付每月二千元，我有二個兒子，一個女兒，我大兒子有在上班，平時賺的錢在
      繳現在住的房子的貸款，我平時的開銷只有買煙及繳一些電信費用，平常吃的
      比較簡省，我哥哥丁○○平常沒有資助我，因為已經分家了，各人管各人財務
      。（丁○○除了拿這三千元給你，之前有拿過任何款項給你？）沒有」、「（
      你大哥丁○○在你出院後曾否拿錢給你過？）不曾。（這次他給你三千元是給
      你生活費？還是他說乙○○託他轉交給你？）他說這三千元給我，要投票給乙○○。（他有說一票五百元，你家六票總共三千元？）是的。（那六人有投票
      權？）我三個兒子，二個媳婦和我共六人」等語（見原審卷第二八至三一頁、
      第八八至九十頁）；又於本院前審時到庭證述：「（九十一年六月三日下午六
      時以後，丁○○有無拿三千元給你？）有的，時間我已忘記了，大約是傍晚的
      時候。（丁○○為何交錢給你？）他說假如選舉的時候就選給乙○○。（有無
      說一票多少錢？）每票五百元，我家裡有六個人有投票權，所以是三千元。（
  丁○○交給你三千元是否要補助你生活費的？）他是說要選給乙○○的。當時
      是在選舉的時候。（丁○○平時有無給你生活費？）沒有。」等語（見本院前
      審卷第二八、二九頁）。茲查上揭證人丙○○迭自警詢、偵查、原審暨本院前
      審均證述被告丁○○確有於被告乙○○選舉期間，至伊住處交付三千元之現金
      予伊，並要伊家中六票均投票選舉被告乙○○等情均屬一致，核其證言前後所
      證並無不符之處，且查被告丁○○與證人丙○○乃親兄弟之關係，且該證人與
      被告二人間並無何怨隙仇恨，分據彼等供明在卷，苟非確有其事，證人丙○○
      何致一再指證被告丁○○確有交付三千元之賄款之理。再參以被告丁○○不否
      認曾交付三千元予證人丙○○，雖其供稱係於九十一年六月三日之前幾天給證
      人丙○○，並非九十一年六月三日當天給的云云，然由以上被告丁○○供詞可
      知，證人丙○○所證被告丁○○確有交付三千元予伊一節應為真正。至被告丁○○雖辯稱所給證人丙○○之三千元係給彼生活費，與本件選舉無關云云，然
      此經證人丙○○堅決否認，而被告丁○○對於該筆款項確係給證人丙○○生活
      費一節無法證實，且被告丁○○與證人丙○○早已分家，各人管各人財務，又
      證人丙○○有領政府殘障補助，亦有子女在上班，況於九十一年六月三日時，
      證人丙○○亦沒有生病之情形，分據被告丁○○、證人丙○○述明在卷，被告
      丁○○何需於九十一年六月三日平白無故給予證人丙○○三千元之理，此顯有
      違一般常情，復據台中縣大安鄉公所函敘，該鄉九十一年第十七屆鄉民代表選
      舉人名冊中，證人丙○○住處即台中縣大安鄉○○路四十八號，共有六位有投
      票權人（見本院選更二卷第五八、五九頁），每票五百元計算，與丙○○所收
      受之三千元亦相符合，足認有關此部分之事實，應以證人丙○○之證言較堪採
      信。況據中華電信股份有限公司南臺中營運處函覆原審丙○○使用之市內電話
      00－00000000號於九十一年六月十日共繳納九十一年四至六月分之
      積欠電話費各五九六元、三○二元、四○五元，共一千三百零三元等情，有該
      南臺中營運處查詢電話通話紀錄函復單一紙在卷可按（參原審卷第五一、五二
      頁），益證證人丙○○所證伊於取得三千元後，除了拿去繳電話費一千三百多
      元外，其餘都已零花使用完了等語亦屬實情。
    (二)次查被告丁○○何以要給予證人丙○○三千元乃因要該證人及其家人投票予被
      告乙○○一節，據證人丙○○供證甚詳，雖被告丁○○否認該三千元與選舉有
      關，被告乙○○亦否認有交付三千元予被告丁○○轉交賄款予證人丙○○等情
      ，惟被告丁○○對於其何以會給證人丙○○三千元一節無法自圓其說，且據被
      告丁○○於九十一年六月七日晚上九時許，在臺中縣警察局大甲分局，為臺中
      縣調站人員詢問時之筆錄，固經被告否認該自白出於其任意性，而經原審於九
      十二年二月二十一日當庭勘驗製作該筆錄時所同步錄音之錄音帶，其勘驗結果
      摘要如下（下稱被告均係指丁○○）：「(1)被告於檢察官為權利告知時表示不
      須選任辯護人，並對其得享有之權利表示瞭解。(2)被告對於檢察官徵詢得否夜
      間訊問時，表示其隔天仍要做工，叫檢察官趕快問一問，同意夜間訊問。(3)在
      檢察官問被告有幾個兄弟之前，被告對檢察官詢問有無幫助乙○○拉票一事表
      示做工已經很累了，沒有幫乙○○拉票。(4)檢察官對「此次選舉是否有為她助
      選拉票」之問題，詢問被告時，因被告答「無經常往來，此次選舉並無替她拉
      票」，故筆錄原記載如此，期間約經過七分鐘錄音帶無清晰之錄音。(5)被告笑
      稱有叫兄弟蓋給同村莊的，一直否認有拿錢給弟弟，檢察官又問其兄弟間有無
      恩怨，被告說沒有，並否認有拿錢給弟弟，承認有叫弟弟們票要蓋給同村的乙○○，檢察官問被告說你敢在媽祖婆前發誓嗎，被告說敢，且一直笑著回答，
      並一直否認有賄選買票，期間又經過二分半鐘均未有聲音出現，檢察官說被告
      弟弟坦承被告有拿三千元給他，被告稱是他弟弟說謊，期間又沈默約數分鐘，
      直至檢察官對被告告以丙○○之筆錄內容，被告先答以「不可能」並說丙○○
      所述是胡亂說的，且否認有涉及選舉事宜，檢察官說丙○○的供詞對被告很不
      利，且如被告說實話就不會處理他了。(6)（錄音帶第一捲反面）在場訊問人訊
      問說：「快點說一說就可以回去了，你如果承認就不將你起訴」，但被告仍否
      認，直說「沒有」，在場訊問人對被告好言相勸，表示如被告坦承，要請檢察
      官從輕處理，且如被告仍不承認，若叫其孫子、太太來，與孫子對質，被告會
      很不好意思，被告仍堅持否認，隨後即將丙○○筆錄以臺語發音向被告朗讀，
      被告說他平常六、七點不一定回到家，且丙○○常喝酒被他罵，否認六月三日
      有拿錢給丙○○，平常有拿幾百元給他，但他都拿去喝酒，又陸續閒聊，並沈
      默好幾分鐘，直至第一捲第二面末了被告才逐漸坦承。(7)（錄音帶第二捲第一
      面）被告坦承只有丙○○有拿他三千元，由訊問人員轉述被告意思經被告在一
      旁唯唯諾諾〝對啊〝的表示，並逐字紀錄及向被告朗讀內容，（空白好長一段
      時間）。(8)（錄音帶第二捲第二面）將前面即九一選偵一五六號第十一頁第四
      行筆錄更改。(9)最後有將訊問筆錄自始至終以臺語朗讀一遍與被告知悉。(10)訊
      問過程甲○察官先以閒聊方式和被告洽談後，再整理筆錄內容供筆錄製作人記
      載筆錄內容，記載過程中都有向被告確認記載之內容有無符合其意思，核筆錄
      內容與對談內容相符，且錄音過程或有沈默或未能清晰聽見之聲音，但有全程
      連續錄音。」（以上參原審卷第一○七、一○八頁），由以上被告丁○○之全
      部偵訊過程可知，被告原先係否認犯罪，其後自白犯罪部分，固有經利誘之疑
      慮（即稱：如被告說實話就不會處理他了、你如果承認就不將你起訴），則被
      告丁○○經此不正方法詢問後，始逐漸配合詢問者之誘導詢問製作筆錄，難認
      被告丁○○上開自白係出於其自由意識下所為，則上開詢問筆錄製作程序之瑕
      疵，即足以使該筆錄欠缺證據能力，故此部分之自白固不足為被告丁○○或同
      案被告乙○○不利之證據，然稽之被告丁○○在自白犯罪前，對於檢察官訊問
      之初，一再否認有交付三千元予丙○○，苟該三千元確係其自行交付予丙○○
      之生活費，並非不法之賄款，何需大力否認有此情事，顯有疑問，而據證人丙○○證述被告丁○○交付該款時確有提及要該證人投票予被告乙○○至明，顯
      然該三千元確與被告乙○○此次選舉有關，被告丁○○與被告乙○○僅係遠親
      關係，據被告丁○○述明在卷，則被告丁○○亦無為被告乙○○自掏腰包而向
      自己親兄弟丙○○賄選之理，堪認該三千元之款項應係由被告乙○○託被告丁○○交付予證人丙○○之賄款始符常理。
    (三)復按測謊鑑定，係依一般人在說謊時，會產生遲疑、緊張、恐懼、不安等心理
      波動現象，乃以科學方法，由鑑定人利用測謊儀器，將受測者之上開情緒波動
      反應情形加以紀錄，用以分析判斷受測者之供述是否違反其內心之真意而屬虛
      偽不實。故測謊結果，經鑑定人分析判斷有不實之情緒波動反應，依補強性法
      則，雖不得作為有罪判決之唯一證據，但非無證據能力，仍得供裁判之佐證。
      茲以被告乙○○、丁○○二人於偵查中，經送請法務部調查局測謊結果，對於
      乙○○稱：其未給丁○○買票錢叫他買票，經測試呈情緒波動反應，研判有說
      謊；丁○○稱：乙○○未給買票錢叫其向丙○○買票，經測試呈情緒波動反應
      ，研判有說謊。有該局測謊報告書一紙在卷可參（參九十一年度選偵字第一五
      六號偵查卷第四三頁），至被告乙○○之選任辯護人雖質疑被告乙○○罹有高
      血壓、頭暈等身體不適病症，測謊程序顯有瑕疵云云。然本件不但對被告乙○○實施測謊，亦同時對被告丁○○為之，如該測謊結果確有失之不準之情形，
      應無可能對同一事實，被告二人均未通過測謊呈不實反應之理，是被告乙○○
      此部分辯解亦不足採信。故參諸本案前揭證據，佐以測謊之鑑定，益徵證人丙○○之指證並非子虛烏有，核與本院前揭調查事證大致相符，應堪採用。況本
      件被告二人確有上揭犯行，已如前所述，測謊鑑定即非本院唯一採證被告二人
      確有上揭犯行之依據。
　　(四)至被告乙○○辯稱九十一年六月三日當天晚上六時左右，伊前往大安鄉福興村
      鎮安宮參加陳春旺所舉辦之感恩晚會，並未前往被告丁○○住處交付賄款三千
      元，並舉證人鄭文宗、陳春旺到庭為證，茲據證人鄭文宗到庭證述：伊記得當
      天伊是下午五點四、五十分左右多，去載被告乙○○到現場，抵達會場大約是
      晚上六點十幾分左右；證人陳春旺則到庭證述：當天大約（下午）五點四十幾
      分左右伊正在擺桌椅（大約二百五十桌左右），擺設時間大約只需二十幾分，
      之後被告乙○○跟司機一起到現場，村民有跟伊說被告乙○○到了，：：：至
      於被告乙○○到達的詳細時間伊沒有去注意，被告乙○○、證人鄭文宗伊記得
      大約是七點左右就離開了，：：：伊印象他沒有上臺發表政見，伊記得晚會也
      還沒開始等語（見本院上更一卷第七十六頁），然觀之上揭證人鄭文宗之證言
      ，竟對於案發已一年多前之事情，猶詳細記得與被告乙○○一同出發之時間為
      下午五點四、五十分左右，此顯有疑問，容有刻意迴護之虞；而證人陳春旺對
      於被告乙○○到達時間沒有注意，難以該證人之證言為被告有利之認定。再參
      以證人陳春旺舉辦之晚會既於當天晚上七時以後始開始舉行，苟如被告乙○○
      所辯，當日有前往參加該晚會，何以於晚會開始前約一個小時即到達現場，且
      竟於晚會開始前即離去，又當時適逢鄉民代表選舉期間，衡情，被告乙○○豈
      有不利用此一公開機會向選民拉票之理，此均多所疑慮；又縱被告乙○○所辯
      當日確有前往上揭晚會一節屬實，酌以被告乙○○、丁○○住處及上揭晚會舉
      辦之地點，均在臺中縣大安鄉，距離不遠，來往費時不多，被告乙○○顯可於
      當日下午六時左右，先至被告丁○○住處，再前往證人陳春旺舉辦晚會之處，
      亦不衝突，而證人鄭文宗既自承當時被告乙○○請伊擔任司機，不只當天才搭
      載被告乙○○而已等語，顯然該證人與被告乙○○關係匪淺，故其證言難免有
      偏頗之虞，僅憑該證人之證言，尚不足為被告乙○○有利之認定。
    (五)綜上，被告乙○○、丁○○於本院所辯，顯係事後卸責之詞，不足採信，被告
      二人之犯行堪以認定，均應依法論科。
二、核被告乙○○、丁○○所為係犯公職人員選舉罷免法第九十條之一第一項之罪，
    查被告二人互有犯意聯絡及行為之分擔，皆為共同正犯，原審未加詳查而為被告
    等無罪之判決，即有未當，檢察官上訴據此指摘原審判決不當，其上訴為有理由
    ，自應由本院將原審判決撤銷改判，爰審酌選舉乃民主政治最重要之表徵，須由
    選民評斷候選人之才德、品行、學識、操守、政見而選賢與能，其攸關國家政治
    之良窳、法律之興廢，影響國家、人民至深且鉅，而賄選為敗壞選風之主要根源
    ，以金錢介入選舉，抹滅實行民主政治之真意，被告二人竟以買票方式，妨害選
    舉真諦及其二人之犯罪之動機、目的、手段，惟衡其二人素行尚佳，且交付賄賂
    金額不多及犯罪後之態度等一切情狀，衡情各量處如主文第二項所示之刑，並均
    諭知易科罰金之折算標準，且依公職人員選舉罷免法第九十八條第三項之規定，
    均併予宣告褫奪公權二年。至被告二人交付予證人丙○○之賄賂三千元，不問屬
    於被告與否，均應依公職人員選舉罷免法第九十條之一第三項之規定宣告沒收之
    。
三、據上論斷，應依刑事訴訟法第三百六十九條第一項前段、第三百六十四條、第二
    百九十九條第一項前段，公職人員選舉罷免法第九十條之一第一項、第三項、第
    九十八條第三項，刑法第十一條前段、第二十八條、第四十一條第一項前段、第
    三十七條第二項，罰金罰鍰提高標準條例第二條，判決如主文。
本案經檢察官戊○○到庭執行職務。
中     華     民     國     九十三     年      五     月     二十五     日
   臺灣高等法院臺中分院刑事第三庭
                                         審判長法  官　陳　朱  貴
                                               法　官  廖  柏　基
                                               法　官  劉　連　星
右正本證明與原本無異。
如不服本判決應於收受送達後十日內向本院提出上訴書狀，其未敘述上訴之理由者並
得於提起上訴後十日內向本院補提理由書（均須按他造當事人之人數附繕本）。
                                               書記官  李  妍  嬅
中     華     民     國     九十三     年      五      月     二十五    日
附錄本案論罪科刑法條全文：
公職人員選舉罷免法第九十條之一
對於有投票權之人，行求期約或交付賄賂或其他不正利益，而約其不行使投票權或為
一定之行使者，處五年以下有期徒刑，得併科新臺幣四十萬元以上四百萬元以下罰金
。
預備犯前項之罪者，處一年以下有期徒刑。
預備或用以行求期約或交付之賄賂，不問屬於犯人與否，沒收之。
犯第一項或第二項之罪，於犯罪後六個月內自首者，減輕或免除其刑；因而查獲候選
人為共犯者免除其刑。
犯第一項或第二項之罪，在偵查中自白者，減輕其刑；因而查獲候選人為共犯者，減
輕或免除其刑。
                                                              　　　　　Ｆ
